臺灣桃園地方法院刑事判決　　　　　　　100年度審訴字第2號
公　訴　人　臺灣桃園地方法院檢察署檢察官
被　　　告　葉玉敏
上列被告因偽造文書等案件，經檢察官提起公訴（99年度偵字第
25849 、25850 號），嗣於本院準備程序進行中，被告就被訴事
實為有罪之陳述，經本院告知簡式審判程序意旨，並聽取公訴人
及被告之意見後，本院合議庭裁定改由受命法官獨任依簡式審判
程序審理，並判決如下：
    主  文
葉玉敏連續行使偽造私文書，足以生損害於他人，處有期徒刑拾
月，減為有期徒刑伍月，如易科罰金，以銀元佰元即新臺幣玖
佰元折算壹日。緩刑年，緩刑期間付保護管束，並應向指定之
政府機關、政府機構、行政法人、社區或其他符合公益目的之機
構或團體，提供捌拾小時之義務勞務。未扣案之如附表一「應沒
收之偽造署押欄」所示偽造之「金邱秋蓮」署名共肆枚，均沒收
。
    事  實  及  理  由
一、被告所犯之罪，為死刑、無期徒刑、最輕本刑3 年以上有期
    徒刑或高等法院管轄第一審案件以外之罪，而被告於本院準
    備程序進行中，就被訴事實為有罪之陳述，經本院告知簡式
    審判程序意旨，並聽取公訴人及被告之意見後，依刑事訴訟
    法第273 條之1 第1 項之規定，裁定依簡式審判程序審理。
二、犯罪事實：
    葉玉敏前為金邱秋蓮之弟媳，且係臺灣易購網有限公司負責
    人，為從事業務之人，因金邱秋蓮為極重度智障人士，並自
    民國91年間起至96、97年間止與葉玉敏及其前配偶邱保險（
    即金邱秋蓮之胞弟）同住。葉玉敏竟利用保管金邱秋蓮身分
    證件之機會，基於意圖為自己不法所有之概括犯意，冒用金
    邱秋蓮之名義連續為下列行使偽造私文書、詐欺之犯行：
（一）葉玉敏於93年12月29日在其位於桃園縣楊梅市○○○路27
      6 巷18號住處內，填寫安信信用卡股份有限公司（後於98
      年6 月1 日與永豐商業銀行股份有限公司合併，下稱永豐
      銀行）信用卡申請書，並在正卡申請人簽名欄內偽簽「金
      邱秋蓮」之署名1 枚，於翌日向永豐銀行申辦信用卡，致
      該銀行承辦人員誤以為係金邱秋蓮本人欲申請信用卡，而
      陷於錯誤，於94年1 月7 日核發卡號0000000000000000號
      信用卡1 張予葉玉敏，足生損害於金邱秋蓮本人及永豐銀
      行對於信用卡核發審核之正確性。葉玉敏取得上開信用卡
      後，持上開信用卡，冒用金邱秋蓮名義，於附表二之(一)所
      示時間，以該信用卡之持卡人身分利用電視購物以電話訂
      購之方式在東森得易購股份有限公司（下稱東森公司）刷
      卡消費，使東森公司陷於錯誤，誤信為金邱秋蓮本人消費
      ，而交付所購買之商品。又意圖為自己不法之所有，持該
      信用卡於如附表二之(二)所示之時、地，以不正方法向自動
      櫃員機鍵入預借現金之密碼，使設置自動櫃員機之銀行誤
      認係持卡人本人預借現金，而給付所預借如附表二之(二)所
      示之金額，因而由自動付款設備詐得金錢。
（二）葉玉敏於93年2 月6 日在上址住處內，填寫美商優莎納股
      份有限公司（下稱優莎納公司）獨立直銷商申請表及協議
      書，並在申請人簽名欄內偽簽「金邱秋蓮」之署名1 枚後
      ，持向優莎納公司申請加入會員；復明知金邱秋蓮未於其
      所經營之臺灣易購網有限公司任職，為向台北富邦商業銀
      行股份有限公司（下稱台北富邦銀行）申請信用卡，竟於
      94年12月間某日在其上址住處內，在其業務上所執掌之各
      類所得扣繳暨免扣繳憑單上，不實填載金邱秋蓮於93年度
      獲有臺灣易購網有限公司薪資新臺幣（下同）72萬元，用
      以表示金邱秋蓮係有收入之人，並於94年12月間某日在其
      上址住處內，填寫台北富邦銀行信用卡申請書並在正卡申
      請人簽名欄內偽簽「金邱秋蓮」之署名共2 枚後，持該申
      請書連同上開偽造之扣繳憑單，向台北富邦銀行申辦信用
      卡，致該銀行承辦人員誤以為係金邱秋蓮本人欲申請信用
      卡，陷於錯誤而核發卡號0000000000000000號信用卡1 張
      予葉玉敏。葉玉敏取得上開信用卡後，持上開信用卡，冒
      用金邱秋蓮名義，於附表三所示時間，以該信用卡之持卡
      人身分利用網路購物方式在優莎納公司刷卡消費，使優莎
      納公司陷於錯誤，誤信為金邱秋蓮本人消費，而交付或提
      供所購買之商品或服務，足生損害於金邱秋蓮本人、優莎
      納公司之會員資料管理及台北富邦銀行對於信用卡核發審
      核之正確性。嗣因葉玉敏於消費後未按期繳納帳款，經永
      豐銀行向本院對金邱秋蓮提起民事訴訟，經金邱秋蓮胞弟
      邱保險陳報金邱秋蓮係極重度智障人士，無法申請信用卡
      ，始悉上情。
三、認定被告犯罪所憑之證據：
  (一)被告葉玉敏於檢察事務官詢問及本院準備程序中之自白。
  (二)告訴代理人陳亮凱、陳世宗於檢察事務官詢問、本院準備程
    序中之陳述；證人邱保險、邱澄南於檢察事務官詢問中之證
    述。
  (三)永豐銀行信用卡申請書影本、卡號0000000000000000號交易
    明細表、被害人金邱秋蓮中華民國殘障手冊影本、中華電信
    股份有限公司客服處第二客服第七作業中心回覆單、永豐銀
    行99年6 月14日陳報狀、東森得易購股份有限公司99年8 月
    4 日陳報狀暨購物消費明細各1份。
  (四)台北富邦銀行信用卡申請書影本、各類所得扣繳暨免扣繳憑
    單影本、卡號0000000000000000號消費明細表、優莎納公司
    99年8 月16日函暨所附獨立直銷商申請表及協議書、優莎納
    公司99年8 月30日函暨所附購物消費明細、本院辦理刑事案
    件電話紀錄查詢表暨台北富邦銀行卡號0000000000000000號
    信用卡消費明細及帳單各1 份。
四、新舊法比較：
    按刑法部分條文業於94年1 月7 日修正，94年2 月2 日公布
    ，95年7 月1 日施行，按行為後法律有變更者，適用行為時
    之法律，但行為後之法律有利於行為人者，適用最有利於行
    為人之法律，修正後刑法第2 條第1 項定有明文，此條規定
    係規範行為後法律變更所生新舊法律比較適用之準據法，本
    身尚無新舊法比較之問題，於新法施行後，應一律適用新法
    第2 條第1 項之規定，為「從舊從輕」之比較，先予敘明。
    再按本次法律變更，比較時應就罪刑有關之共犯、未遂犯、
    想像競合犯、牽連犯、連續犯、結合犯，以及累犯加重、自
    首減輕暨其他法定加減原因（如身分加減）與加減例等一切
    情形，綜其全部罪刑之結果而為比較。又按修正後刑法第2
    條第1 項之規定，係規範行為後「法律變更」所生新舊法比
    較適用之準據法，故如新舊法處罰之輕重相同，即無比較適
    用之問題，非此條所指之法律有變更，即無本條之適用，應
    依一般法律適用原則，適用裁判時法（最高法院95年5 月23
    日刑事庭第8 次會議決議、95年11月7 日第21次刑事庭會議
    決議參照），茲就新舊法之比較適用依序說明如下：
  (一)關於罰金刑，在刑法修正前，刑法分則編各罪所定罰金刑之
    貨幣單位原為銀元，其最高罰金數額，從各該法條規定，而
    最低罰金數額，則依修正前刑法第33條第5 款之規定為1 元
    以上（貨幣單位為銀元），且若定有罰金刑之論罪法條係於
    72年6 月25日前所制定，而該法條日後均未修正者，得依罰
    金罰鍰提高標準條例第1 條前段規定，就其原定數額提高為
    2 倍至10倍，其後修正者則不提高倍數，並依現行法規所定
    貨幣單位折算新臺幣條例第2 條規定，以銀元1 元折算為新
    臺幣3 元；於刑法修正後，因刑法第33條第5 款修正為：「
    罰金：新臺幣一千元以上，以百元計算之。」使得刑法之罰
    金貨幣單位已由銀元改為新台幣，則刑法分則編各罪所定罰
    金刑之貨幣單位，自應配合修正為新臺幣，又為使刑法分則
    編各罪所定罰金之最高數額與刑法修正前趨於一致，乃增訂
    刑法施行法第1 條之1 ：「中華民國九十四年一月七日刑法
    修正施行後，刑法分則編所定罰金之貨幣單位為新臺幣。九
    十四年一月七日刑法修正時，刑法分則編未修正之條文定有
    罰金者，自九十四年一月七日刑法修正施行後，就其所定數
    額提高為三十倍。但七十二年六月二十六日至九十四年一月
    七日新增或修正之條文，就其所定數額提高為三倍。」從而
    ，刑法分則編各罪所定罰金刑之最高數額，於刑法修正前、
    後並無不同，惟修正後刑法第33條第5 款所定罰金刑最低數
    額，較之修正前提高，自以修正前刑法第33條第5 款規定有
    利於被告。
  (二)刑法第56條連續犯之規定業經修正刪除，此刪除雖非犯罪構
    成要件之變更，但顯已影響行為人刑罰之法律效果，自屬法
    律有變更，應依新法第2 條第1 項規定為新舊法之比較（最
    高法院95年第8 次刑事庭會議決議參照）。新法修正施行後
    ，即須分論併罰，惟若適用修正前之刑法，則應依連續犯規
    定各以一罪論，是比較新舊法之結果，應適用較有利於被告
    之行為時法律即修正前之刑法第56條規定，論以連續犯。
  (三)刑法第55條關於牽連犯之規定亦經刪除，則被告所犯各罪，
    即應予分論併罰，比較新舊法結果，以適用被告行為時之法
    律即修正前刑法第55條牽連犯之規定，較有利於被告。
  (四)修正前刑法第41條第1 項前段規定：「犯最重本刑為五年以
    下有期徒刑以下之刑之罪，而受六個月以下有期徒刑或拘役
    之宣告，因身體、教育、職業、家庭之關係或其他正當事由
    ，執行顯有困難者，得以一元以上三元以下折算一日，易科
    罰金。」，再依據修正前罰金罰鍰提高標準條例第2 條：「
    依刑法第四十一條易科罰金或第四十二條第二項易服勞役者
    ，均就其原定數額提高為一百倍折算一日；法律所定罰金數
    額未依本條例提高倍數，或其處罰法條無罰金刑之規定者，
    亦同。」，嗣刑法第41條第1 項前段規定修正為：「犯最重
    本刑為五年以下有期徒刑以下之刑之罪，而受六個月以下有
    期徒刑或拘役之宣告者，得以新臺幣一千元、二千元或三千
    元折算一日，易科罰金。」，另廢止前之罰金罰鍰提高標準
    條例則於95年4 月28日修正時刪除原本第2 條之規定，是以
    比較新舊法結果，自以舊法即94年2 月2 日修正公布、95年
    7 月1 日施行前之刑法第41條第1 項前段、廢止前罰金罰鍰
    提高標準條例第2 條所定之易科罰金折算標準有利於被告。
  (五)綜上，修正前刑法之規定顯較修正後刑法之規定對被告有利
    ，故依現行即修正後刑法第2 條第1 項前段規定，整體適用
    修正前刑法之有關規定。
  (六)至修正前刑法第55條前段規定：「一行為而觸犯數罪名，從
    一重處斷。」，修正後刑法第55條則規定：「一行為而觸犯
    數罪名者，從一重處斷。但不得科以較輕罪名所定最輕本刑
    以下之刑。」，因僅係法理文字修正，不涉刑度輕重，自應
    適用修正後刑法第55條之規定。
五、核被告葉玉敏所為，係犯刑法第216 條、第215 條、第210
    條之行使偽造私文書、行使業務上登載不實文書罪、第339
    條第1 項之詐欺取財罪及第339 條之2 第1 項之以不正方法
    由自動付款設備取得他人之物罪。至於起訴事實雖未敘及被
    告持卡號0000000000000000號之信用卡於如附表二之(二)所示
    之時、地，以不正方法向自動櫃員機鍵入預借現金之密碼，
    使設置自動櫃員機之銀行誤認係持卡人本人預借現金，而給
    付所預借如附表二之(二)所示之金額，因而由自動付款設備詐
    得金錢之行為，惟此部分與起訴部分具有牽連犯之裁判上一
    罪關係，且經公訴檢察官當庭擴張起訴範圍，本院亦已踐行
    告知程序，無礙被告防禦權之行使，自得併予審究。被告於
    獨立直銷商申請表及協議書、各信用卡申請書上偽造署名之
    行為，係偽造私文書之部分行為，而其偽造私文書之低度行
    為，復為行使之高度行為所吸收，均不另論罪。又按各類所
    得扣繳暨免扣繳憑單係由扣繳義務人（如公司）依所得稅法
    所製作之單據，為從事此製作、登載業務之人業務上作成之
    文書，其用意在於方便稅捐稽徵機關蒐集及掌握課稅資料，
    以利稅捐之核課，並非證明交易事項發生之經過而為造具記
    帳憑證，或證明處理會計事項人員之責任而為記帳所根據之
    憑證，自難認係商業會計法所稱「原始憑證」或「記帳憑證
    」，如有登載不實，足生損害於公眾或他人，應係該當刑法
    第215 條之罪，且該罪屬於身分犯之一種，尚不成立商業會
    計法第71條填製不實會計憑證之罪（最高法院92年度台上字
    第6116號、91年度台上字第7411號、86年度台上字第5125
    號等判決意旨參照），是營利事業填製各類所得扣繳暨免扣
    繳憑單，係附隨公司業務而製作，屬業務上所掌之文書，且
    為公司負責人繼續反覆執行之事務，公司負責人自為從事此
    項業務之人。是被告自承其為臺灣易購網有限公司之負責人
    ，且被害人金邱秋蓮93年度不實之扣繳憑單為其所製作，堪
    信其係從事業務之人明知為不實之事項，而登載於其業務上
    作成之扣繳憑單之文書，其並檢附上開不實之扣繳憑單向台
    北富邦銀行申辦信用卡，則此登載不實之低度行為，應為該
    行使之高度行為所吸收，不另論罪。被告於向台北富邦銀行
    申請信用卡時，同時檢附偽造之信用卡申請書及業務上登載
    不實之扣繳憑單以供銀行審核，屬一行為觸犯數罪名之想像
    競合犯，應從一重論以行使偽造私文書罪。又被告上開犯行
    之犯罪時間均係於95年7 月1 日刑法修正施行前，其先後多
    次行使偽造私文書及詐欺取財之犯行，均時間緊接，且各觸
    犯構成要件相同之罪名，顯係出於概括犯意反覆為之，均為
    連續犯，應各依修正前刑法第56條之規定論以一罪，並均加
    重其刑。另被告連續行使偽造私文書向銀行申請信用卡或加
    入優莎納公司成為會員後，再偽冒金邱秋蓮之身分連續詐欺
    取財及以不正方法由自動付款設備取得他人之物，各罪間有
    方法、目的之牽連關係，應依修正前刑法第55條之規定從一
    重之連續行使偽造私文書罪處斷。爰審酌被告明知金邱秋蓮
    為極重度智障人士，卻利用其與金邱秋蓮同住之機會，多次
    冒用金邱秋蓮名義申請加入會員或向銀行申請信用卡，並持
    信用卡消費、借款，終因資力不足無力還款，造成金邱秋蓮
    及銀行受有損害，危害非輕，並兼衡被告犯罪之手段、智識
    程度、生活狀況、犯後坦承犯行之態度及業均已償還積欠銀
    行之款項等一切情狀，量處如主文所示之刑。再者，被告上
    開連續行使偽造私文書犯行之犯罪時間係在96年4 月24日以
    前，亦無其他不合中華民國九十六年罪犯減刑條例所定不得
    減刑之情形，應依中華民國九十六年罪犯減刑條例第2 條第
    1 項第3 款、第7 條之規定，減其宣告刑二分之一，併依同
    條例第9 條之規定諭知易科罰金之折算標準。末查，被告未
    曾因故意犯罪受有期徒刑以上刑之宣告，此有臺灣高等法院
    被告前案紀錄表在卷可稽，其因一時失慮，致罹刑章，犯後
    尚知所悔悟，經此偵審程序及刑罰宣告之教訓後，當已知所
    警惕，信無再犯之虞，本院斟酌一切情事，認所宣告之刑，
    以暫不執行為當，爰依修正後刑法第74條第1 項第1 款、第
    2 項第5 款（依最高法院95年第8 次刑事庭會議決議緩刑應
    逕行適用修正後之規定）規定，併予宣告緩刑年，緩刑期
    間付保護管束，並應向指定之政府機關、政府機構、行政法
    人、社區或其他符合公益目的之機構或團體，提供捌拾小時
    之義務勞務，以啟自新。至被告所偽造如附表一「應沒收之
    偽造署押欄」所示偽造之「金邱秋蓮」署名共4 枚，不問是
    否屬於被告所有，均應依刑法第219 條規定宣告沒收。另被
    告所冒名申辦之上開2 張信用卡，被告陳明因已過期而遭丟
    棄，既未扣案且已滅失，爰不另為沒收之諭知，附此敘明。
五、應適用之法條：
    刑事訴訟法第273 條之1 第1 項、第299 條第1 項前段、第
    310 條之2 ，第454 條第1 項，刑法第2 條第1 項前段、第
    216 條、第215 條、第210 條、第339 條第1 項、第339 條
    之2 第1 項、第55條、第74條第1 項第1 款、第74條第2 項
    第5 款、第93條第1 項第2 款、第219 條，修正前第55條後
    段、第56條、第41條第1 項前段，刑法施行法第1 條之1 第
    1 項、第2 項前段，廢止前罰金罰鍰提高標準條例第2 條，
    現行法規所定貨幣單位折算新臺幣條例第2 條，中華民國九
    十六年罪犯減刑條例第2 條第1 項第3 款、第7 條、第9 條
    。
六、如不服本判決，應於判決送達後10日內向本院提出上訴狀（
    應附繕本），其未敘述上訴理由者，應於上訴期間屆滿後20
    日內補提理由書狀於本院，上訴於臺灣高等法院。
本案經檢察官馮浩庭到庭執行職務。
中    華    民    國    100     年   4    月    18    日
                        刑事庭  法  官  許曉微
以上正本證明與原本無異。
                                書記官  洪明媚
中    華    民    國    100    年    4    月    18    日
附錄本案論罪科刑法條：
中華民國刑法第210條
偽造、變造私文書，足以生損害於公眾或他人者，處5 年以下有
期徒刑。
中華民國刑法第215 條（業務上文書登載不實罪）
從事業務之人，明知為不實之事項，而登載於其業務上作成之文
書，足以生損害於公眾或他人者，處3 年以下有期徒刑、拘役或
5 百元以下罰金。
中華民國刑法第216條
行使第210 條至第215 條之文書者，依偽造、變造文書或登載不
實事項或使登載不實事項之規定處斷。
中華民國刑法第339條
意圖為自己或第三人不法之所有，以詐術使人將本人或第三人之
物交付者，處5 年以下有期徒刑、拘役或科或併科1 千元以下罰
金。
以前項方法得財產上不法之利益或使第三人得之者，亦同。
前二項之未遂犯罰之。
中華民國刑法第339條之2
意圖為自己或第三人不法之所有，以不正方法由自動付款設備取
得他人之物者，處3 年以下有期徒刑、拘役或1 萬元以下罰金。
以前項方法得財產上不法之利益或使第三人得之者，亦同。
附表一：被告冒用「金邱秋蓮」名義所填寫之申請書
┌──┬────┬──────┬──────┬────────┐
│編號│申請時間│  文件名稱  │  欄位      │應沒收之偽造署押│
├──┼────┼──────┼──────┼────────┤
│ 1  │93年2 月│優莎納公司獨│申請人簽名欄│偽造之「金邱秋蓮│
│    │6日     │立直銷商申請│            │」簽名1 枚      │
│    │        │表及協議書  │            │                │
├──┼────┼──────┼──────┼────────┤
│ 2  │93年12月│永豐銀行信用│申請人簽名欄│偽造之「金邱秋蓮│
│    │30日    │卡申請書    │            │」簽名1 枚      │
├──┼────┼──────┼──────┼────────┤
│ 3  │94年12月│台北富邦銀行│申請人簽名欄│偽造之「金邱秋蓮│
│    │間某日  │信用卡申請書│            │」簽名共2 枚    │
└──┴────┴──────┴──────┴────────┘
附表二：被告冒用「金邱秋蓮」名義申辦之永豐銀行信用卡（卡
        號0000000000000000號）消費明細表
(一)盜刷信用卡消費（金額：新臺幣/元）
┌──┬───────┬────────┬────┐
│編號│  刷卡日期    │交易商店名稱    │刷卡金額│
├──┼───────┼────────┼────┤
│1   │94年1月17日   │東森公司        │3,280   │
├──┤              │                ├────┤
│2   │              │                │1,180   │
├──┼───────┤                ├────┤
│3   │94年2月2日    │                │1,160   │
├──┤              │                ├────┤
│4   │              │                │1,150   │
├──┤              │                ├────┤
│5   │              │                │1,380   │
├──┤              │                ├────┤
│6   │              │                │1,380   │
├──┼───────┤                ├────┤
│7   │94年3月14日   │                │1,980   │
├──┼───────┤                ├────┤
│8   │94年3月23日   │                │39,500  │
├──┼───────┤                ├────┤
│9   │94年3月28日   │                │1,380   │
├──┼───────┤                ├────┤
│10  │94年4月4日    │                │1,680   │
└──┴───────┴────────┴────┘
(二)以自動櫃員機預借現金（金額：新臺幣/元）
┌──────┬──────────┬────┐
│預借現金日期│設置自動櫃員機之銀行│預借金額│
├──────┼──────────┼────┤
│94年12月7日 │農民銀行            │20,000  │
└──────┴──────────┴────┘
附表三：被告冒用「金邱秋蓮」名義申辦之台北富邦銀行信用卡
        （卡號0000000000000000號）消費明細表
盜刷信用卡消費（金額：新臺幣/元）
┌──┬──────┬────────┬────┐
│編號│  刷卡日期  │交易商店名稱    │刷卡金額│
├──┼──────┼────────┼────┤
│1   │94年12月31日│優莎納公司      │9,380   │
├──┼──────┤                ├────┤
│2   │95年1月27日 │                │975     │
├──┼──────┤                ├────┤
│3   │95年1月30日 │                │8,885   │
├──┤            │                ├────┤
│4   │            │                │4,500   │
├──┼──────┤                ├────┤
│5   │95年2月3日  │                │1,930   │
├──┼──────┤                ├────┤
│6   │95年2月19日 │                │500     │
└──┴──────┴────────┴────┘